臺灣臺北地方法院刑事判決　　　　　　　96年度訴字第1474號
公　訴　人　臺灣臺北地方法院檢察署檢察官
被　　　告　甲○○
上列被告因業務侵占等案件，經檢察官提起公訴（95年度偵緝字
第2498號），被告於準備程序中就被訴事實為有罪之陳述，經本
院裁定改依簡式審判程序審理，判決如下：
    主      文
甲○○意圖為自己不法之所有，而侵占對於業務上所持有之物，
處有期徒刑柒月，減為有期徒刑月又拾伍日，如易科罰金，以
銀元佰元即新臺幣玖佰元折算壹日；又行使變造私文書，足以
生損害於他人，處有期徒刑肆月，如易科罰金，以銀元參佰元即
新台幣玖佰元折算壹日，減為有期徒刑貳月，如易科罰金，以銀
元參佰元即新台幣玖佰元折算壹日。應執行有期徒刑伍月，如易
科罰金，以銀元參佰元即新台幣玖佰元折算壹日。緩刑參年。
    事  實
一、甲○○（原名岳亭婷）原為建弘證券股份有限公司（後改名
    建華證券股份有限公司，再改名為永豐金證券股份有限公司
    ，下稱建弘證券公司）松山分公司之營業員（嗣已於民國93
    年12月27日離職），其業務範圍係接受客戶下單買賣證券、
    基金，為從事業務之人。乙○○為建弘證券公司之客戶，並
    於甲○○任職期間，由甲○○代其從事股票、基金買賣。詎
    甲○○竟基於行使變造私文書及意圖為自己不法所有之犯意
    ，於91年5 月20日，利用乙○○交付新台幣（下同）50,480
    元，並委託其代為購買同金額之建弘美國科技基金之機會，
    僅以乙○○名義自中國信託商業銀行股份有限公司（下稱中
    國信託商銀）松山分行匯款20,192元至華信銀行（起訴書誤
    載為建弘證券）臺北分行之「建弘美國科技基金」專戶（帳
    號：第00000000000000號）內，用以購買建弘美國科技基金
    ，而將其餘款項30,288元侵占入己，並為掩飾其上開犯行，
    將上開匯款申請書之匯款人收執聯所載匯款金額由20,192元
    變造為50,480元後，交予乙○○，足生損害於中國信託商銀
    及乙○○。嗣甲○○為替乙○○掩飾股票操作虧損之實情，
    復另基於行使變造私文書之犯意，於92年2 月5 日某時，變
    造乙○○在建弘證券公司所開立第551G0000000 號帳戶，迄
    92年1 月3 日止之客戶餘額資料查詢單如附表所示，並將該
    查詢單交予知情之乙○○，足生損害於建弘證券公司管理其
    客戶交易資料之正確性。
二、案經乙○○訴由臺北市政府警察局信義分局報告臺灣臺北地
    方法院檢察署檢察官偵查起訴；嗣於本院準備程序進行中，
    甲○○就被訴事實為有罪之陳述，經本院裁定改依簡式審判
    程序審理。
    理  由
一、本件被告甲○○所犯非死刑、無期徒刑、最輕本刑為3 年以
    上有期徒刑之罪，或高等法院管轄第一審之案件，且被告於
    本院準備程序中，就被訴事實為有罪之陳述，經告以簡式審
    判程序之旨，並聽取檢察官、被告之意見後，本院裁定本件
    進行簡式審判程序，是本件之證據調查，依刑事訴訟法第27
    3 條之2 規定，不受同法第159 條第1 項、第161 條之2 、
    第161 條之3 、第163 條之1 及第164 條至第170 條規定之
    限制，合先敘明。
二、經查，上揭犯罪事實，業據告訴人乙○○於偵查中指述綦詳
    ，並經被告於本院審理時坦承不諱，復有卷附被告在建弘證
    券公司任職之服務證明書及其戶籍謄本、乙○○之建弘證券
    公司證券存摺、前揭變造之建弘證券公司客戶餘額資料查詢
    單、中國信託商銀匯款申請書及前揭經變造之匯款申請書匯
    款人收執聯、建弘系列基金對帳單、中國信託商銀95年12月
    4 日中信銀集中作業字第958132210615號函及所附匯款申請
    書、永豐金證券股份有限公司95年12月6 日永豐金證法務處
    （95）字第00016 號函各1 件在卷（見95年度他字第2583號
    卷第25至35頁、第38頁、第48至52頁、95年度偵緝字第2498
    號卷第4 至5 頁、第173 至175 頁），且互核相符，可資佐
    證，足以補強被告前揭自白之可信性，而足認被告之自白與
    事實相符，堪予採信，本件被告犯行事證明確，堪予認定，
    應依法論科。
三、查本件被告行為後，刑法第2 條及第33條業於94年2 月2 日
    修正公布，自95年7 月1 日起施行。而按行為後法律有變更
    者，適用行為時之法律，但行為後之法律有利於行為人者，
    適用最有利於行為人之法律，刑法第2 條第1 項定有明文。
    此條規定乃與刑法第1 條罪刑法定主義契合，而貫徹法律禁
    止溯及既往之原則，係規範行為後法律變更所生新舊法律比
    較適用之準據法，是刑法第2 條本身雖經修正，但刑法第2
    條既屬適用法律之準據法，本身尚無比較新舊法之問題，應
    一律適用裁判時之現行刑法第2 條之規定，為「從舊從輕」
    之比較（最高法院95年5 月23日95年度第8 次刑事庭會議決
    議參照）。而刑法第336 條第2 項業務侵占罪之規定雖未修
    正，惟其法定刑除有期徒刑及拘役外，尚有罰金刑，而修正
    後之刑法第33條第5 款既已將罰金刑之最低額由銀元1 元即
    新臺幣3 元，提高為新臺幣1,000 元，比較新、舊法結果，
    自以被告行為時即修正前之刑法第33條第5 款規定較有利於
    被告，應依刑法第2 條第1 項前段，適用修正前之刑法第33
    條第5 款規定論科。再按刑法第2 條第1 項之規定，係規範
    行為後「法律變更」所生新舊法比較適用之準據法。故如新
    舊法處罰之輕重相同，即無比較適用之問題，非此條所指之
    法律有變更，即無本條之適用，應依一般法律適用原則，適
    用裁判時法（最高法院95年11月7 日第21次刑事庭會議決議
    參照），而被告行為後，刑法施行法業於95年6 月14日增訂
    公布第1 條之1 ，其中第1 項規定：「中華民國94年1 月7
    日刑法修正施行後，刑法分則編所定罰金之貨幣單位為新臺
    幣」，第2 項前段則規定：「94年1 月7 日刑法修正時，刑
    法分則編未修正之條文定有罰金者，自94年1 月7 日刑法修
    正施行後，就其所定數額提高為30倍。」惟依被告行為時之
    法律即罰金罰鍰提高標準條例第1 條前段，業將刑法分則罪
    名法定刑之罰金所定數額提高10倍，再由銀元換算為新臺幣
    之結果，刑法第336 條第2 項法定刑之罰金數額並無不同，
    對被告而言尚無有利或不利之情形，揆諸前揭說明，自不生
    新舊法比較之問題，應依一般法律適用原則，適用裁判時法
    即刑法施行法第1 條之1 第1 項、第2 項前段之規定，而不
    再適用罰金罰鍰提高標準條例第1 條前段（臺灣高等法院及
    其所屬法院95年12月刑事法律座談會討論結論參照），併此
    敘明。另按本件被告行為後，刑法第55條後段牽連犯之規定
    業經修正刪除，該規定刪除後，除法理上合於接續犯、包括
    一罪之情形仍可認為構成單一犯罪外，其餘數犯罪行為之情
    形，即應依刑法第51條之規定予以分論併罰。經依刑法第2
    條第1 項比較新、舊法規定之結果，本件並無適用行為後之
    新法較有利於被告之情形，自應適用被告行為時即修正前刑
    法第55條後段關於牽連犯之規定。是核本件被告所為，其侵
    占前揭30,288元，及變造中國信託商銀匯款申請書匯款人收
    執聯所載匯款金額，並交予乙○○收執之行為部分，係犯刑
    法第216 條、第210 條之行使變造私文書罪，及同法第336
    條第2 項之業務侵占罪；其變造私文書之低度行為應為行使
    之高度行為所吸收，僅論以行使變造私文書罪；所犯業務侵
    占罪及行使變造私文書罪間，有原因、結果之牽連關係，應
    依修正前刑法第55條後段牽連犯之規定，從一重之業務侵占
    罪處斷。另被告所為行使變造建弘證券公司客戶餘額資料查
    詢單之行為部分，係犯刑法第216 條、第210 條之行使變造
    私文書罪；其變造私文書之低度行為應為行使之高度行為所
    吸收，僅論以行使變造私文書罪論。被告所犯上開業務侵占
    罪及行使變造私文書罪間，其犯意各別，行為互異，所犯罪
    名不同，應予分論併罰。另按修正施行前刑法第41條第1 項
    前段係規定犯最重本刑為5 年以下有期徒刑以下之刑之罪，
    而受6 個月以下有期徒刑或拘役之宣告，因身體、教育、職
    業、家庭之關係或其他正當事由，執行顯有困難者，得以1
    元以上3 元以下折算1 日，易科罰金；而依修正前罰金罰鍰
    提高標準條例第2 條前段（現已刪除）規定，就其原定數額
    提高為1 百倍折算1 日，即以銀元1 百元至3 百元折算1 日
    ，經折算為新臺幣後，以新臺幣3 百元至9 百元折算1 日。
    惟修正後之刑法第41條第1 項係規定犯最重本刑為5 年以下
    有期徒刑以下之刑之罪，而受6 個月以下有期徒刑或拘役之
    宣告者，得以新臺幣1 千元、2 千元或3 千元折算1 日，易
    科罰金。經比較前揭修正前後之易科罰金折算標準，以修正
    施行前之規定較有利於被告，自應適用修正施行前之規定，
    定其易科罰金之折算標準。爰審酌被告本件犯罪動機固屬可
    議，惟其素行尚佳，且犯後尚能坦承犯行，並已償還其所侵
    占之前開部分款項予乙○○，及其智識、經驗等一切情狀，
    各量處如主文所示之刑，並就上開行使變造私文書罪之部分
    ，諭知其易科罰金之折算標準。另查，被告本件犯罪之時間
    係在96年4 月24日以前，所犯上開2 罪均符合96年7 月16日
    施行之中華民國96年罪犯減刑條例規定得減刑之要件，爰依
    該條例之規定，各減其宣告刑2 分之1 ，並各諭知易科罰金
    之折算標準。
四、末查，被告未曾受有期徒刑以上刑之宣告，此有臺灣高等法
    院被告前案紀錄表在卷可稽。且被告於本案犯罪後，已於92
    年1 月27日、同年2 月27日陸續償還乙○○9160元、9100元
    ，業經告訴人乙○○具狀陳明在卷（見95年度他字第2583號
    卷第75頁），並有卷附中國信託商銀存入憑證2 件在卷（見
    上開偵查卷第51至52頁）可稽，足認被告確有悔悟之心，已
    努力減少告訴人之損害，且被告因本件行為，已於93年12月
    27日自建弘證券公司離職，迄今均未再謀求相同職務，足認
    其已知所警惕，信無再犯之虞，本院因認所宣告之刑，以暫
    不執行為適當，爰併予宣告緩刑3 年，以啟自新。
據上論斷，應依刑事訴訟法第273 條之1 第1 項、第299 條第1
項前段，刑法第336 條第2 項、第216 條、第210 條、第2 條第
1 項前段、第53條、第74條第1 項第1 款，修正前刑法第41條第
1 項前段、第51條第5 款、第55條後段，修正前罰金罰鍰提高標
準條例第2 條前段，現行法規所定貨幣單位折算新臺幣條例第2
條，中華民國96年罪犯減刑條例第2 條第1 項第3 款、第7 條、
第9 條，判決如主文。
本案經檢察官林達到庭執行職務。
中　　華　　民　　國　　96　　年　　11　　月　　21　　日
　　　　　　　　　刑事第十一庭  法　官　陳勇松
上正本證明與原本無異。如不服本判決，應於判決送達後10日內
向本院提出上訴狀（應附繕本）；告訴人或被害人如對於本判決
不服者，應具備理由請求檢察官上訴，其上訴期間之計算係以檢
察官收受判決正本之日期為準。
                                書記官  馬正道
中　　華　　民　　國　　96　　年　　11　　月　　26　　日
附表：
┌──┬───────────┬───────────┐
│編號│乙○○之建弘證券公司「│經甲○○變造後之該證券│
│    │證券存摺」所登載迄92年│存摺迄92年1 月3 日止「│
│    │1 月3 日止之實際證券種│客戶餘額資料查詢單」所│
│    │類及股數（即乙○○實際│載之證券種類及股數    │
│    │所有之證券種類及股數）│                      │
│    │                      │                      │
├──┼───────────┼───────────┤
│一  │彰銀466股             │彰銀3,466股           │
├──┼───────────┼───────────┤
│二  │台新金4,350股         │台新金5,350股         │
├──┼───────────┼───────────┤
│三  │第一金880股           │第一金33,880股        │
├──┼───────────┼───────────┤
│四  │瀚宇彩晶32,000股      │瀚宇彩晶0股           │
└──┴───────────┴───────────┘
附錄本案論罪科刑法條全文
中華民國刑法第336條
（公務公益侵占罪、業務侵占罪）
對於公務上或因公益所持有之物，犯前條第 1 項之罪者，處 1
年以上 7 年以下有期徒刑，得併科 5 千元以下罰金。
對於業務上所持有之物，犯前條第 1 項之罪者，處 6 月以上
5 年以下有期徒刑，得併科 3 千元以下罰金。
前二項之未遂犯罰之。
中華民國刑法第216條
（行使偽造變造或登載不實之文書罪）
行使第 210 條至第 215 條之文書者，依偽造、變造文書或登載
不實事項或使登載不實事項之規定處斷。
中華民國刑法第210條
（偽造變造私文書罪）
偽造、變造私文書，足以生損害於公眾或他人者，處 5 年以下有
期徒刑。
